【裁判字號】    89,台上,710
【裁判日期】    890324
【裁判案由】    所有權移轉登記
【裁判全文】
最高法院民事判決                                八十九年度台上字第七一○號
    上  訴  人  世邦建設股份有限公司
    法定代理人  李智彬
    上  訴  人  乙○○
    共      同
    訴訟代理人  高進棖律師
    被 上訴 人  丙○○
                甲○○
右當事人間請求所有權移轉登記事件，上訴人對於中華民國八十八年二月一日台灣高
等法院台南分院第二審判決（八十七年度上字第三二八號），提起上訴，本院判決如
左：
    主  文
原判決廢棄，發回台灣高等法院台南分院。
    理  由
本件上訴人主張：被上訴人丙○○於民國八十三年三月三十日，各以新台幣（下同）
五十八萬元（房屋部分）、一百七十五萬元（土地部分）之價格，向上訴人世邦建設
股份有限公司（下稱世邦公司）買受坐落雲林縣斗六市○○段一六一之八、一六一之
二一地號（嗣合併為一六一之八地號）土地上之「大東京賺錢巨星」大樓編號三樓二
四號即門牌號碼為雲林縣斗六市○○路一五六號三樓之二四號房屋，及向上訴人乙○
○買受房屋基地應有部分，並與伊分別簽訂房屋、土地買賣契約書。被上訴人甲○○
亦於同年月十三日，各以三十五萬元（房屋部分）、二百九十五萬元（土地部分）之
價格，向世邦公司買受上開「大東京賺錢巨星」大樓編號二樓二一號即門牌號碼為雲
林縣斗六市○○路一五六號二樓之二一號房屋，及向乙○○買受房屋基地應有部分，
並與伊分別簽訂房屋、土地買賣契約書。上開房屋及其基地應有部分（下稱系爭房地
），世邦公司、乙○○已分別於八十六年二月二十七日、同年月十一日移轉所有權登
記予被上訴人，惟丙○○尚有房屋價金四十七萬元、土地價金九十二萬元未付；甲○
○則有房屋價金二十萬元、土地價金一百六十八萬元未付，經伊催告仍未給付，伊乃
發函表示解除兩造間之買賣契約，依前揭買賣契約書第四條之約定，及民法第二百五
十九條之規定，伊自得請求被上訴人回復原狀等情，爰求為命被上訴人將系爭房地所
有權移轉登記與世邦公司（房屋部分）、乙○○（土地部分）之判決。
被上訴人則以：伊因系爭房屋之實際面積，較買賣契約書所載面積減少甚多，且有其
他諸多瑕疵存在，故而拒絕給付價金。況系爭房屋之出賣人，依買賣契約書之記載應
為上訴人世邦公司及訴外人華安建設股份有限公司（下稱華安公司），且系爭土地之
出賣人係上訴人乙○○，兩造間並有送達處所之約定，乃世邦公司以其名義或委請律
師向約定送達處所以外之地址，通知、催告伊繳款並解除契約，依法自不生效力。退
步言之，縱認上開解除契約為有效，伊對上訴人亦有返還價金之請求權，爰與本件請
求為同時履行之抗辯。且系爭房屋之出賣人非僅世邦公司一人，其單獨請求伊移轉該
房屋所有權登記予該公司，於法亦有未合等語，資為抗辯。
原審維持第一審所為上訴人敗訴判決，駁回其上訴，係以：上訴人主張其分別與被上
訴人訂有系爭房地買賣契約書，且已將該房地所有權登記在被上訴人名下，而被上訴
人丙○○尚有房屋價金四十七萬元、土地價金九十二萬元；被上訴人甲○○尚有房屋
價金二十萬元、土地價金一百六十八萬元未付等事實，有系爭房地買賣契約書、土地
及建物所有權狀、存證信函等件可證，並為被上訴人所不爭執，固堪信為真實。惟查
丙○○、甲○○各以每坪四十四萬一千二百八十七元、五十六萬七千九百八十六元之
價格，向上訴人買受系爭房地，其單位價金甚為昂貴，而丙○○買受之系爭房屋，其
主建物登記面積為六‧一九平方公尺，較約定面積七平方公尺短少○‧八一平方公尺
，減少比例為百分之十一‧五，包括公共設施部分在內之登記面積為一五‧一一平方
公尺（即四‧五七坪），較約定總坪數五‧二八坪減少○‧七一坪；甲○○所購之系
爭房屋，其主建物登記面積為六‧三八平方公尺，較約定面積為一一‧二五平方公尺
，短少四‧八七平方公尺，減少比例為百分之四十三，包括公共設施部分在內之登記
面積為一五‧八一平方公尺（即四‧七八坪），較約定總坪數五‧八一坪減少一‧○
三坪。由上以觀，上訴人世邦公司之給付即有重大瑕疵存在，被上訴人執以與其未付
價金部分為同時履行之抗辯，尚非無據，上訴人自不得以被上訴人部分價金未付為由
解除契約。況系爭房屋之出賣人，依該房屋買賣契約書之記載，應為世邦公司及訴外
人華安公司，依民法第二百五十八條第一項、第二項之規定，世邦公司單獨通知、催
告被上訴人繳款並解除契約，亦不生效力。至於上訴人嗣後雖委請其訴訟代理人發函
限期催告被上訴人繳款，並表示於被上訴人逾期未繳時，以該函為解除之意思表示，
且華安公司亦將回復原狀請求權讓與世邦公司，但如前述，系爭房屋有面積減少之瑕
疵，被上訴人並持以主張同時履行抗辯，上訴人之解除契約自非合法。綜上所述，上
訴人解除系爭買賣契約既不生效力，則其本於解除契約之法律關係，請求被上訴人將
系爭房地所有權移轉登記與世邦公司（房屋部分）、乙○○（土地部分），於法難謂
有據，不應准許等詞，為其判斷之基礎。
惟查原審認定被上訴人丙○○、甲○○買受之系爭房屋，其主建物約定面積依序為七
平方公尺、一一‧二五平方公尺，所憑為系爭房地買賣契約書之附圖，而觀之該附圖
所示著色部分，似包括走道一部分在內，甲○○部分並含有陽台（見一審卷一五九、
一六八頁），果爾，且為被上訴人所明知，則系爭房屋有無主建物較約定面積短少之
重大瑕疵存在，不無疑義。又丙○○買受之系爭房屋含公共設施在內，其登記總面積
為一五‧一一平方尺（即四‧五七坪），為原審確定之事實，而上訴人所執之買賣契
約書，記載該房屋面積約計四‧五九坪（見一審卷一○頁），倘該契約書所載之約定
面積，確係丙○○與世邦公司所約定者，則能否謂丙○○買受之系爭房屋有面積減少
之瑕疵，亦非無疑。又甲○○買受之系爭房屋，其約定面積係五‧八一坪，亦為原審
所確定，然由該房屋買賣契約書第一條約定內容以觀，該五‧八一坪似包括建物所有
權狀所載三‧五六平方公尺之陽台在內（見一審卷一七、二六頁），而原審所認定之
登記總面積四‧七八坪，若加上前揭陽台面積，已逾約定之五‧八一坪。原審將該陽
台面積漏計，而認甲○○買受之系爭房屋面積為四‧七八坪，並有未當。綜上所述，
系爭房屋倘無面積減少之瑕疵，復無得據為主張同時履行抗辯之瑕疵存在，則上訴人
與訴外人華安公司嗣於原審訴訟進行中，共同委請上訴人訴訟代理人限期催告被上訴
人繳款，並解除契約，是否不生效力，即非無再推求之餘地。乃原審未詳予調查審認
澄清，以系爭房屋有較約定面積減少之重大瑕疵存在，及世邦公司所為通知、催告繳
款並解約之意思表示，於法不合等情詞，而認上訴人解除契約不生效力，應屬可議。
上訴論旨，指摘原判決不當，求予廢棄，非無理由。
據上論結，本件上訴為有理由。依民事訴訟法第四百七十七條第一項、第四百七十八
條第一項，判決如主文。
中      華      民      國    八十九    年      三      月    二十四    日
                              最高法院民事第一庭
                                  審判長法官  李  錦  豐
                                        法官  楊  鼎  章
                                        法官  王  茂  修
                                        法官  吳  麗  女
                                        法官  顏  南  全
      右正本證明與原本無異
                                              書  記  官
中      華      民      國    八十九    年      四      月     十五     日


司法院資訊處製作；財團法人民間司法改革基金會備份。
